【裁判字號】    88,易,998
【裁判日期】    890320
【裁判案由】    詐欺
【裁判全文】
臺灣苗栗地方法院刑事判決                          八十八年度易字第九九八號
    公  訴  人  臺灣苗栗地方法院檢察署檢察官
    被      告  丁○○
                甲○○
右列被告因詐欺案件，經檢察官提起公訴（八十八年度偵字第三四０一號、第四三三
三號），本院判決如左：
    主  文
丁○○、甲○○均無罪。
    理  由
一、公訴意旨略以：被告丁○○、施萬琇為夫妻，二人明知坐落苗栗縣苑裡鎮○○段
    九七四、九五七、九五八地號（重測前分別為同鎮○○段一四八之六五、一四八
    之十一及一四八之六二地號）之土地，已因渠等於毗鄰土地興建房屋而劃為法定
    空地及九米迴車道；及同地段九五六地號業經渠等提供鄰里興建土地公廟不得任
    意拆遷，丁○○、施萬琇竟仍共同基於意圖為自己不法所有之犯意聯絡，隱瞞上
    揭九七四、九五七、九五八地號土地已經供他建地之法定空地及迴車道之事實，
    並偽稱位於九五六地號上之土地公廟渠等於簽約前已委託他人處理搬遷，以利於
    其上興建房屋，致告訴人乙○○誤以為上開地段九五六、九五七地號等十四筆土
    地可全部興建房屋作整體規劃，乃於八十一年三月二十五日，以每坪新台幣（下
    同）十萬二千元之價，於土地代書即案外人吳月雲（苑裡鎮客庄里十五鄰七七之
    三十號）處簽訂買賣契約，並已依約繳清價金辦理移轉登記完畢。嗣經乙○○向
    苗栗縣政府申請建築執照並進行興建時，突遭苗栗縣政府建管單位以上開九七四
    、九五七、九五八地號土地係他筆建地之法定空地及迴車道，勒令乙○○停工，
    需辦理變更設計核准後方得復工；且未委託他人將上開土地公廟搬遷，乙○○始
    知受騙。因認被告丁○○、甲○○二人共同涉有刑法第三百三十九條第一項之詐
    欺取財罪嫌。
二、按犯罪事實，應依証據認定之，無証據不得推定其犯罪事實，又不能証明被告犯
    罪者，應諭知無罪之判決，刑事訴訟法第一百五十四條、第三百零一條第一項分
    別定有明文。又按刑法第三百三十九條詐欺罪之成立，須行為人於主觀上有為自
    己或第三人不法所有之意圖，客觀上有施用詐術，使對方陷於錯誤致為財產上之
    處分行為始足當之。
三、公訴人認被告丁○○、甲○○二人有本案犯行，係以告訴人乙○○之指訴，及證
    人即簽約時在場之丙○○及土地代書吳月雲證稱：被告丁○○、甲○○於簽訂買
    賣契約時一再保證買賣之土地沒問題；並未提及上開三筆土地已劃定為迴車道等
    語，並有買賣契約書、上開三筆土地之土地登記簿謄本及苗栗縣政府建設局八十
    一年十二月十六日八一建管字第三三五六一號函上標明「前揭第九七四號地號法
    定空地重覆使用，經查屬實違反建築法第十一條規定，請立即停工，並辦理變更
    設計核准後方得繼續動工」等文及該局八十二年一月十五日、八二建管字第二八
    二五號及八十二年三月十七日八二府建管字第一六三七０號函檢附之協議紀錄載
    明「乙○○同意所有、坐落前揭第九七四地號現住戶使用之道路用地移交予現住
    戶，產權部份由現住戶自行協商」等意在卷為論據。
四、訊據被告丁○○、甲○○堅詞否認有何犯行，辯稱：原先被告在該處建築房屋出
    售，計劃興建二期，第一期已經興建完成出售後，告訴人方面說要買土地，被告
    就將前開第一期興建之房屋及坐落土地外，屬於伊等所有之全部土地出賣予告訴
    人，茲因法定空地依法必須連同建築基地一併移轉登記與房屋買受人，無法獨留
    法定空地不移轉登記，故被告所興建之第一期房屋之法定空地所有權亦早已併同
    移轉登記予房屋買受人，非屬被告名下所有，是以今日被告出售予告訴人之土地
    ，既均為被告名下所有，焉能成為他人建物之法定空地？又迴車道之產生，乃因
    房屋規劃興建而形成，如房屋建築規劃完善，即可避免迴車道之產生，告訴人於
    買受土地後，於規劃興建時，未採用規避迴車道之方案，以致產生必須保留迴車
    道之問題，因屬告訴人買受土地後之規劃建築技巧，非被告所能置喙，況告訴人
    目前之實際建築亦未預留迴車道！至於土地公廟之拆遷，被告並未於簽約買賣時
    向告訴人陳稱已委託他人處理搬遷事宜，亦未允諾告訴人負責拆遷該土地公廟等
    語。經查：
（一）被告於毗鄰前揭出售予告訴人之十四筆土地旁之同段（苗栗縣苑裡鎮○○段）
      第九七七地號及第九五九地號土地上興建有二排房屋，中間有一條巷道相隔，
      該巷道坐落於同段第九七三地號土地全部及第九七四地號部分土地（該第九七
      四地號土地之巷道部分現已單獨分割成第九五六之二地號土地），巷道一端靠
      近告訴人興建房屋部分之盡頭，已為告訴人興建圍牆予以阻隔，而成為死巷之
      情為被告陳明，並有告訴人提出之現場照片一幀、地籍圖二份為證（見台灣苗
      栗地方法院檢察署八十八年度偵字第三四０一號偵查卷第九頁、第八頁及本院
      八十九年三月六日審判筆錄後附證物），復經本院前往現場查勘屬實，製有勘
      驗筆錄及所附圖示在卷為憑。又上開被告興建完成之房屋及中間之巷道，早在
      被告將土地出售予告訴人之前即已存在乙節，除被告供承外，亦據告訴人到庭
      陳稱：當時被告蓋二排房屋，有一個巷道，盡頭有一間鐵皮屋，．．．．．．
      ，賣給我時，我以為是工廠（指該鐵皮屋）等語（見本院八十八年十一月二十
      四日訊問筆錄）可佐，並有上開告訴人所提之照片一幀足參。以當時告訴人所
      欲購買之本件土地多達十四筆，價金幾達新台幣（下同）一億元，且亦計劃興
      建房屋出售等情觀之，告訴人於欲購買之初當慎重行事，現場自然早經告訴人
      查勘多次，則告訴人對於前開二排房屋中間巷道之存在自難諉為不知情；又告
      訴人身為建商，又知悉上開巷道之存在，則對於該巷道為該處二排房屋建物之
      法定空地、應留供道路使用一情自知之甚詳。
（二）第查，上開巷道為上揭第九七三地號全部土地及原先第九七四地號部分土地（
      現為同段第九五六之二地號土地）所構成，已如上述。又前揭第九七四地號土
      地除部分作為巷道外，其餘即為現今告訴人所興建房屋之坐落基地，有上開本
      院勘驗筆錄及所附圖示、現場照片四幀在卷可查，是以前揭苗栗縣政府建設局
      八十一年十二月十六日八一建管字第三三五六一號函上標明「前揭第九七四號
      地號法定空地重覆使用，經查屬實違反建築法第十一條規定，請立即停工，並
      辦理變更設計核准後方得繼續動工」等語所指之「第九七四地號土地法定空地
      部分」，應即係指巷道坐落之部分，至於第九七四地號土地之其餘部分並非原
      先被告所興建房屋之法定空地，所有人仍得自由處分至明。則被告雖於不動產
      買賣契約書中將上開第九七四地號土地全數出售予告訴人，並未將已成法定空
      地之巷道部分土地除外，然告訴人於本院訊問時已陳明被告於買賣之初曾提供
      地籍圖等語（見本院八十八年十一月二十四日訊問筆錄），是其對於第九七四
      地號土地有部分已成巷道，須留供道路使用，不得任意他用之情形自為明知，
      縱被告隱而未將上開第九七四地號有部分土地為法定空地一情說明，告訴人亦
      無何陷於錯誤可言。
（三）又告訴人身為建商，復於買賣前已至現場勘查多次，縱被告同樣未將巷道盡頭
      須有迴車道以供迴車一事告知，然告訴人前往現場時，當知原先筆直巷道，若
      一端未與其他道路相通，成為死巷，自應留有車輛迴轉空間，則依告訴人前揭
      所陳：當時被告蓋二排房屋，有一個巷道，盡頭有一間鐵皮屋等語（見同上本
      院訊問筆錄），以其身為建商之專業敏感度，當已知悉該鐵皮屋處為巷道車輛
      之迴轉處，或對該巷道盡頭未連接其他道路，反為一鐵皮屋，車輛如何迴車等
      重點有所質疑，以本件土地買賣高達上億元，土地多達十四筆，如前所述，告
      訴人若對此有所疑問，早已載明買賣契約以明責任，詎不動產買賣契約書上未
      有隻字提及前開第九七四地號土地上巷道部分之價金是否另計或該巷道迴車之
      疑問，顯見告訴人於本件買賣之初對上揭情形已有認知，認為無須另由被告處
      理，而未加註於契約書中，是告訴人顯然並無陷於錯誤之情事。
（四）再查，土地公廟之拆遷問題，雖證人丙○○於偵查中證稱：雙方於簽約時，告
      訴人要求遷移土地公廟，被告有向告訴人表示已請案外人莊金卓以三萬元遷移
      ，已談好沒問題等語（見上揭偵查卷第四十七頁），然證人丙○○於本院訊問
      時卻結稱：不記得雙方有無如此協議，至於在偵查中如此陳述，係因被告丁○○以前有跟我提說要遷土地公廟，所以我以為這是當然的事（指被告當然會答
      應拆遷）等語，則證人丙○○究否親聞被告允諾告訴人已找人拆遷土地公廟、
      保證拆遷一情，顯有疑問；況證人即代書吳月雲於偵查中亦結稱：（問：當時
      被告有無對告訴人作何承諾？）有提到的，我均有書寫在契約內等語（見同上
      偵查卷第六十頁），而遍查該紙不動產契約書上，同樣未有提及土地公廟拆遷
      事宜之文字，則被告是否曾允諾告訴人拆遷土地公廟，確有疑問。此外，復查
      無其他積極證據足認被告有向告訴人偽稱位於前揭第九五六地號上之土地公廟
      於簽約前已委託他人處理搬遷，由其負責拆遷完畢等情，自難認被告有如此施
      詐之行為。
五、綜據上述，公訴意旨所指之情事，或告訴人並無陷於錯誤，或被告並無施用詐術
    ，故依前揭條文說明，尚難認被告已有詐欺罪責。此外，又查無其他事證足認被
    告有何詐欺犯行，應認不能證明被告犯罪，依法應為無罪之諭知。
據上論斷，應依刑事訴訟法第三百零一條第一項，判決如主文。
中      華      民      國    八十九    年      三      月     二十     日
                                    臺灣苗栗地方法院刑事庭
                                        法  官  周  淡  怡
右正本證明與原本無異。
如不服本判決，應於判決送達後十日內向本院提出上訴狀( 應附繕本 )，上訴於
臺灣高等法院台中分院。
                                        書記官  尤  旗  樟
中      華      民      國    八十九    年      三      月     二十一   日


司法院資訊處製作；財團法人民間司法改革基金會備份。
